臺灣新北地方法院民事判決
111年度訴字第281號
原      告  曾進明企業有限公司

法定代理人  曾進益  
訴訟代理人  林唐緯律師
被      告  立耀股份有限公司

法定代理人  黃劉秀  
被      告  黃奇輝  
共      同
訴訟代理人  黃泰鋒律師
            黃立慈律師
上列當事人間請求給付居間報酬事件，經本院於民國111年7月7
日言詞辯論終結，判決如下：
    主  文
原告之訴及假執行之聲請均駁回。
訴訟費用由原告負擔。
    事實及理由
壹、程序部分
    按訴狀送達後，原告不得將原訴變更或追加他訴，但有下列
    各款情形之一者，不在此限：三、擴張或減縮應受判決事項
    之聲明者，民事訴訟法第255條第1項但書第3款定有明文。
    原告起訴時聲明請求被告立耀股份有限公司（下稱立耀公司
    ）給付新臺幣（下同）168萬7,590元，及自起訴狀繕本送達
    翌日起至清償日止，按週年利率5%計算之利息，嗣於訴訟中
    因更正計算結果，而將請求金額變更為169萬5,240元，其餘
    不變（見訴字卷第89頁），核乃擴張應受判決事項之聲明，
    與前開規定相符，應予准許。
貳、實體部分
一、原告起訴主張：
  ㈠被告立耀公司及被告黃奇輝於民國110年10月4日與原告訂立
    居間契約（下稱系爭契約），雙方約定由原告為被告居間出
    售被告立耀公司所有面積為99.72坪之新北市○○區○○段00地
    號土地（下稱35地號土地），以及被告黃奇輝所有面積為23
    8.79坪之新北市○○區○○段00地號土地（下稱36地號土地，與
    35地號土地合稱為系爭2筆土地），價格為每坪85萬元，依
    上開價格覓得買方後，原告可獲取系爭2筆土地總價2%計算
    之居間報酬。後原告尋得訴外人林家宏願購買系爭2筆土地
    ，被告與林家宏於110年10月6日達成買賣合意，約定就系爭
    2筆土地價金均為每坪85萬元，且約定於110年10月25日正式
    簽訂書面契約。詎料，被告於110年10月25日簽訂書面契約
    前夕，即以要求林家宏需另行負擔35地號土地之房地合一稅
    等不合理條件為由，拒絕簽立書面契約，經原告以110年10
    月29日存證信函催告被告儘速與林家宏簽立書面契約，被告
    亦置之不理，並拒絕給付居間報酬予原告。
　㈡原告已為被告媒介買家，並達成買賣契約之合意，雙方雖尚
    未簽立書面契約，但僅涉及系爭2筆土地所有權移轉登記程
    序，並不影響雙方已成立之買賣契約效力，故原告既已完成
    系爭契約之義務，自可向被告請求居間報酬。雖系爭契約第
    4條約定給付時程：「服務報酬採分段式收費：買賣雙方簽
    定書面合約之同時支付50%（兌現後以現金給付），收到尾
    款之同時支付50%（兌現後以現金給付），收到尾款之同時
    支付50%（兌現後以現金給付）。」然此部分與民法第568條
    第1項規定相抵觸，應認依民法第71條規定而無效。縱認上
    揭約定為附停止條件之法律行為，因被告故意拒絕簽立書面
    契約，依民法第101條規定應視為條件已經成就。而依系爭
    契約第2條約定：「委託銷售總價額為新台幣（下同）每坪
    捌拾伍萬整，增值稅由賣方負擔（乙方服務報酬總價2%）…
    」，被告立耀公司之買賣價金為8,476萬2,000元，原告可請
    求之居間報酬為169萬5,240元（計算式：99.72坪×850,000×
    2%=1,695,240），而被告黃奇輝之買賣價金為2億297萬1,50
    0元，原告可請求之居間報酬為405萬9,430元（計算式：238
    .79坪×850,000×2%=4,059,430），等語。
  ㈢並聲明：⒈被告立耀公司應給付原告169萬5,240元，及自起訴
    狀繕本送達翌日起至清償日止，按週年利率5%計算之利息。
    ⒉被告黃奇輝應給付原告405萬9,430元，及自起訴狀繕本送
    達翌日起至清償日止，按週年利率5%計算之利息。⒊願供擔
    保，請准宣告假執行。
二、被告則以：
  ㈠兩造約定之委託期限為110年10月4日起至10月8日止，被告在
    該委託期間內從未收到原告有買家願意成交之通知，其後委
    託關係即告終止，故原告並求被告給付居間報酬顯無理由。
    退步言之，原告縱有通知買家願意成交，然買賣雙方並未依
    系爭契約第4條約定簽定書面合約，原告之居間報酬尚未發
    生，原告請求居間報酬實無理由。又被告願出售之每坪單價
    為85萬元，進而詢問稅金數額為多少，並一再向原告確認出
    售系爭2筆土地之稅金若高達數千萬元，被告便不願出售，
    然原告當時一再陳稱稅金僅需200萬元至300萬元，被告因相
    信原告對於計算稅金之專業，始於110年10月4日與原告簽署
    系爭系爭契約。後原告表示其尋得買受人願以每坪85萬元購
    買，被告遂要求原告提供其所擬定之買賣契約以供被告先行
    審閱，然原告於110年10月19日提供之買賣契約關於35地號
    土地每坪為65萬元、36地號土地每坪為93萬3,736元，原告
    要求原告簽署該買賣價金造假之買賣契約，並向被告稱只需
    再繳納300多萬元之房地合一稅，被告因不願為簽訂造假買
    賣合約之違法行為，始拒絕出售系爭2筆土地，被告為避免
    違法行為進而拒絕簽訂及出售系爭2筆土地，並無民法第101
    條第1項所稱以不正當行為阻卻買賣契約條件成就之行為等
    語，資為抗辯。
  ㈡並聲明：⒈如主文第1項所示。⒉如受不利判決，願供擔保免為
    假執行之宣告。
三、本院之判斷：
　　原告主張其受被告委託居間出售系爭2筆土地，並已為被告
    覓得買方，然被告卻於簽訂買賣契約前，要求買方需負擔房
    地合一稅等不合理條件為由拒絕簽立書面契約，原告已完成
    系爭契約之義務，可請求被告給付居間報酬，縱認依系爭契
    約第4條約定，原告應於買賣雙方簽立書面契約時方可請求
    報酬，該約定與民法第568條第1項規定抵觸而無效，縱認有
    效，被告故意不簽立書面買賣契約，依民法第101條規定應
    視為條件成就，原告仍得請求被告給付居間報酬等語。被告
    固未否認委託原告居間出售系爭2筆土地，且嗣後並未與買
    方簽立書面買賣契約等事實，然就其應否給付原告居間報酬
    ，則以前揭情詞置辯。是本件兩造爭執所在厥為：㈠原告是
    否已經完成系爭契約義務？㈡被告有無故意拒絕簽立書面買
    賣契約？㈢原告得否請求被告給付居間報酬？經查：
　㈠原告尚未完成系爭契約義務：
　⒈按稱居間者，謂當事人約定，一方為他方報告訂約之機會或
    為訂約之媒介，他方給付報酬之契約；居間人，以契約因其
    報告或媒介而成立者為限，得請求報酬，民法第565條、第5
    68條第1項定有明文。原告於110年10月4日分別與被告立耀
    公司、被告黃奇輝就35、36地號土地簽訂系爭契約，有系爭
    契約在卷可參（見板司簡調字第15頁、第17頁），觀諸系爭
    契約第4條：「服務報酬採分段式收費；買賣雙方簽定書面
    合約之同時支付50%（兌現後以現金給付），收到尾款之同
    時支付50%（兌現後以現金給付）。如價金信託則於點交時
    由價金信託專戶撥款。」約定，原告為被告覓得買方後，於
    被告與買方簽立書面買賣契約之同時，方得請求被告給付50
    %居間報酬，可知系爭契約乃原告為訂約之媒介，被告給付
    報酬之居間契約，故被告與買方因原告之媒介而就系爭2筆
    土地成立買賣契約時，原告之居間義務方屬完成。
　⒉惟原告自承被告嗣後與買方並未實際簽立買賣契約（見板司
    簡調字卷第11頁），則原告尚未完成系爭契約義務，應屬明
    確。至於原告雖主張被告已與買方達成系爭2筆土地之買賣
    合意，買賣契約之簽訂僅涉及所有權移轉登記程序，並不影
    響買賣契約成立之效力，原告法定代理人並曾簽發發票日為
    110年10月6日、票面金額各為100萬元之支票2紙，透過訴外
    人何佳旗欲交付被告，並訂於110年10月25日簽立書面契約
    ，可見買賣雙方已經達成合意云云，並提出支票2紙以及何
    佳旗與被告黃奇輝之LINE對話紀錄為佐（見訴字卷第59頁至
    第63頁）。然倘若買賣雙方僅需達成價金合致，被告即應給
    付原告居間報酬，則兩造並無於系爭契約第4條約定買賣雙
    方簽立「書面契約」時給付50%居間報酬之必要，況不動產
    價值不斐，關於所有權如何移轉以及買賣價金如何給付之契
    約條款內容亦非簡略，仍需由買賣雙方協商後議定，始得簽
    立正式之買賣契約，要非買賣價格合致即當然買賣成立，此
    由前開LINE對話紀錄顯示何佳旗於110年10月19日傳送：「
    曾進益先生將土地買賣的合約及資料傳過來了，我已經寄到
    錢小姐的信箱。請您撥空看一下。」予被告黃奇輝，亦可徵
    系爭2筆土地之買賣契約尚未成立，仍在磋商階段，故原告
    前開主張，應無可採。而原告雖主張系爭契約第4條簽立書
    面契約方可請求居間報酬之約定，與民法第568條第1項強制
    規定抵觸，依同法第71條無效云云，然系爭契約乃訂約媒介
    之居間契約，且不動產之買賣價格合致並非當然買賣成立，
    如前所述，故系爭契約第4條約定與民法第568條第1項規定
    並無不符，自無因此違反強制規定而無效之情形，原告此部
    分主張，仍無可採。
　㈡被告並無故意拒絕簽立書面買賣契約：
　⒈按因條件成就而受不利益之當事人，如以不正當行為阻其條
    件之成就者，視為條件已成就，民法第101條第1項定有明文
    。次按當事人主張有利於己之事實者，就其事實有舉證之責
    任。但法律別有規定，或依其情形顯失公平者，不在此限，
    民事訴訟法第277條定有明文。原告主張被告故意拒絕簽立
    書面買賣契約乙節，為被告所否認，依前開規定，自應由原
    告就此要件事實負舉證之責。
　⒉然原告聲請傳喚之證人何佳旗於本院時證稱：被告一開始確
    實是同意用每坪85萬元出售土地，也知道大概要繳的房地合
    一稅是多少，是後來被告反應不希望繳那麼多房地合一稅，
    所以我們提出拆款表檔案所示的每坪單價給被告，平均起來
    2筆土地每坪單價還是85萬元，被告立耀公司要繳的房地合
    一稅就低很多，但被告反應怕被國稅局認定有逃漏稅，所以
    沒有接受這個方案，我們當時有請被告找他的會計師一起來
    討論，但被告不願意等語（見訴字卷第104頁），並有被告
    提出何佳旗傳送買賣契約及拆款表檔案之電子郵件在卷可稽
    （見訴字卷第135頁至第145頁），可知被告係對於原告提出
    之書面契約有逃漏稅之疑慮，方拒絕簽立該書面契約，而此
    疑慮既涉及被告日後可能需擔負之稅捐責任，且該稅捐責任
    尚非原告單方保證即可免除，難認被告拒絕偕同會計師與原
    告或買方進行討論，係屬不正當之行為阻止書面買賣契約之
    簽立。
　⒊原告雖又主張：被告於110年10月25日簽立書面買賣契約前夕
    ，以要求買方需另行負擔35地號土地房地合一稅之不合理條
    件為由，拒絕簽立書面契約云云。然觀諸原告提出何佳旗於
    110年10月21日以LINE傳送：「永福段36地號簽約時間：10
    月25日（一）下午2：00當天請準備…」，被告黃奇輝則回覆
    稱：「來不及，我人在南部，週一才回到台北，再跟你確認
    時間。」等紀錄（見訴字卷第61頁至第63頁），無從認定被
    告有以買方應負擔35地號土地房地合一稅為由拒絕簽立書面
    買賣契約，且證人何佳旗於本院亦證稱：被告當時並不是不
    願意繳納房地合一稅，只是不願意繳這麼多，所以原告建議
    被告將土地出售的價格拉高，委託的銷售價格才會是每坪85
    萬元，兩造才簽立系爭契約等語（見訴字卷第102頁），可
    見被告亦非拒絕負擔房地合一稅，僅是表明房地合一稅過高
    ，原告方建議每坪出售價格提高為85萬元，仍難認定被告係
    因不同意負擔房地合一稅而拒絕簽立書面買賣契約。至於被
    告雖係考量應負擔之房地合一稅後，同意以每坪85萬元價格
    出售系爭2筆土地，惟原告透過證人何佳旗提供予被告之書
    面買賣契約，關於35地號土地單價為每坪65萬元、36地號土
    地為每坪93萬3,736元，此由前開電子郵件傳送之拆款表可
    知（見訴字卷第145頁），並非系爭契約所約定之售價每坪8
    5萬元，故被告拒絕簽立該書面買賣契約，難認被告係有不
    正當之理由。至於前開書面買賣契約所載售價平均單價縱為
    每坪85萬元，惟被告拒絕以此單價調整之方式以降低應繳納
    之房地合一稅，亦非無正當理由，如前所述，仍無從為有利
    於原告之認定。
　㈢原告不得請求被告給付居間報酬：
　　被告與買方並未簽立書面買賣契約，原告依系爭契約第4條
    約定尚不得請求被告給付居間報酬，故原告主張依系爭契約
    第2條約定之報酬計算方式，得請求被告立耀公司、黃奇輝
    分別給付居間報酬169萬5,240元、405萬9,430元，均屬無據
    。
四、綜上所述，原告尚未完成系爭契約義務，且被告亦無以不正
    當行為拒絕簽立書面買賣契約，原告不得請求被告給付居間
    報酬。從而，原告依民法第565條、第568條第1項規定及系
    爭契約約定請求被告立耀公司、黃奇輝應分別給付居間報酬
    169萬5,240元、405萬9,430元及法定遲延利息，均無理由，
    應予駁回。又原告之訴既經駁回，其假執行之聲請亦失所附
    麗，應併予駁回。
五、本件事證已臻明確，兩造其餘之主張、陳述暨攻擊防禦方法
    與證據，經本院斟酌後，認與本件判決結果已不生影響，故
    不一一加予論述，附此敘明。
六、據上論結，原告之訴為無理由，依民事訴訟法第78條，判決
    如主文。
中　　華　　民　　國　　111 　年　　 8 　　月　　4　　日
                  民事第四庭    法　官　莊佩頴
以上正本係照原本作成
如對本判決上訴，須於判決送達後20日內向本院提出上訴狀。如
委任律師提起上訴者，應一併繳納上訴審裁判費。
中　　華　　民　　國　　111 　年　　8 　　月　　 4　　日
                                書記官　鄧筱芸